【裁判字號】    88,訴,699
【裁判日期】    890705
【裁判案由】    偽造文書等
【裁判全文】
臺灣基隆地方法院刑事判決                          八十八年度訴字第六九九號
    公  訴  人  臺灣基隆地方法院檢察署檢察官
    被      告  辛○○
    選任辯護人  詹振寧律師
右列被告因偽造文書等案件，經檢察官提起公訴（八十八年度偵字第五六二七號、第
六二九一號）及移送併辦（八十八年度偵字第六七七六號、第六七八六號），本院判
決如左：
    主      文
辛○○共同連續行使偽造私文書，足以生損害於他人，處有期徒刑貳年。
偽造之「少將林清地」、「上校主任邱琦明」、「戰機處兵整中心採購陳信華」、「
板橋工務所主任趙水益」、「許耀宗」、「楊霞」、「麗鋼鋼構股份有限公司」印章
柒顆及軍品製作合約書、麗鋼鋼構股份有限公司合約書、台灣鐵路局機件外包合約書
上「少將林清地」、「上校主任邱琦明」、「戰機處兵整中心採購陳信華」、「板橋
工務所主任趙水益」、「許耀宗」、「楊霞」、「麗鋼鋼構股份有限公司」印文各壹
枚均沒收。
    事      實
一、辛○○與其夫曹宇隆（已歿）二人基於意圖為自己不法所有之概括犯意聯絡，（
    一）分別於民國八十七年九月間及十二月間，向甲○○、乙○○誑稱：彼二人所
    經營之俊安機械有限公司（下稱俊安公司），從事鋼材、模具及鍛造業務，生意
    頗佳，惟欠缺資金，如甲○○、乙○○投資該公司，每投資新台幣（下同）一百
    萬元，每年可獲利四十萬元至四十五萬元。為取信於甲○○、乙○○，辛○○、
    曹宇隆並委託不知情之刻印店，偽刻實際並無其人或公司之「少將林清地」、「
    上校主任邱琦明」、「戰機處兵整中心採購陳信華」、「板橋工務所主任趙水益
    」、「許耀宗」、「楊霞」、「麗鋼鋼構股份有限公司」（下稱麗鋼公司）印章
    ，蓋於辛○○二人所偽造之軍品製作合約書、麗鋼鋼構股份有限公司合約書、台
    灣鐵路局機件外包合約書上，而偽造各該合約書，並以之展示於甲○○、乙○○
    ，而行使各該偽造之合約書，足生損害於台灣鐵路管理局。甲○○、乙○○二人
    因而信以為真，並陷於錯誤，甲○○遂交付辛○○、曹宇隆二人約三千二百萬元
    ，乙○○則交付辛○○夫妻約三千四百萬元，辛○○夫妻並以俊安公司或簡章榮
    所經營之榮威工程公司（下稱榮威公司）名義，開立支票交付甲○○、乙○○二
    人，以為證明。嗣因乙○○所持有由榮威公司所簽發之面額一百六十萬元支票一
    紙，於八十八年九月三日屆期提示竟遭退票，甲○○、乙○○始查知上情，經報
    警於八十八年九月七日晚間十時三十分許，在基隆市○○路一七０號五樓之俊安
    公司內，扣得上開印章四枚（「許耀宗」、「楊霞」、「麗鋼鋼構股份有限公司
    等三枚印章未扣案）、合約書四份。（二）辛○○、曹宇隆二人復承前同一之意
    圖為自己不法所有之概括犯意聯絡，明知已無償債能力，仍於八十六年十一月一
    日，在基隆市○○路一七０號五樓俊安公司，召集民間互助會一組，由曹宇隆（
    原名曹昌安）擔任會首，每會二萬元，每月一日在上址開標一次，一年之後改為
    每二十天開標一次，會期自八十六年十一月一日起至八十九年八月一日止，會員
    含會首共四十六人，每次開標後或由辛○○夫妻一起向會員收取會款，或由辛○○一人單獨向會員收取。嗣於八十八年九月十一日開標並收取會款後，辛○○夫
    妻旋於次日以電話通知各會員停標倒會，並逃之夭夭，置活會會員之權益於不顧
    ，足生損害於活會會員戊○、庚○○等十六人。（三）辛○○、曹宇隆二人又基
    於相同之意圖為自己不法所有之概括犯意聯絡，明知已陷於週轉不靈，無力償債
    之窘境，仍自八十六年二月六日起，向癸○○○佯稱工廠需要週轉金購買材料，
    如賺錢將分紅給癸○○○等語，陸續向癸○○○借款五百三十萬八千元，並開立
    同額之支票四紙交付癸○○○作為擔保，致使癸○○○陷於錯誤而將款交付辛○○、曹宇隆二人，嗣因支票屆期均因拒絕往來而退票，癸○○○多方尋找辛○○
    夫妻二人，均未獲回應，始知受騙。（四）丁○○於八十七年七月十八日召集一
    民間互助會，會員含會首共為十九人，每月開標一次，會金為二十萬元，辛○○
    與曹宇隆明知已無支付能力，仍基於同前意圖為自己不法所有之概括犯意聯絡，
    分別以曹宇隆、蔡志強名義參加二會，並於八十八年五月十日（第十會）、八十
    八年七月十日（第十二會）各以一萬八千元之標金，連續標得會款共六百九十四
    萬八千元，使丁○○陷於錯誤而將款如數交付辛○○、曹宇隆二人。辛○○、曹
    宇隆於標得會款之後，自次月（即八十八年八月十日，第十三會）起即未再支付
    應繳之死會錢每月二十萬元，迄第十六會止，積欠之會款達一百六十萬元。雖經
    丁○○多方催討，辛○○、曹宇隆均置之不理，丁○○始知受騙。（五）辛○○
    、曹宇隆二人又基於同前意圖為自己不法所有之概括犯意聯絡，明知並未承攬軍
    用鋼盔生意，竟於八十三年一月五日，向丙○○騙稱投資軍用鋼盔生意，俟該筆
    生意告一段落，除返還投資金額外，尚可分紅等語，致使丙○○陷於錯誤，自八
    十三年一月八日起至八十七年二月五日止，陸續投資四百八十萬元。辛○○二人
    並於事後丙○○催討投資款項時，除由辛○○簽立借據一紙交付丙○○外，另以
    俊安公司名義，簽發支票四張交付丙○○以為搪塞，惟各該支票屆期均因拒絕往
    來而遭退票，更於丙○○催討投資款項時，向丙○○表示無力償還，丙○○始知
    受騙。
二、案經被害人甲○○、乙○○、丁○○、丙○○、癸○○○、庚○○、戊○訴由台
    灣基隆地方法院檢察署檢察官偵查起訴及移送併辦。
    理      由
一、訊據被告辛○○固不否認有積欠上開被害人金錢之事實，惟否認有何詐欺犯行，
    辯稱：伊僅是俊安公司掛名負責人，所有公司業務及金錢處理，均係由其夫曹宇
    隆負責，伊偶爾陪同曹宇隆去收款，並聽命於曹宇隆開立支票而已。所收取之金
    錢，均用以支付地下錢莊鉅額利息。至曹宇隆如何偽刻印章，偽造合約書，伊並
    不知情，況告訴人甲○○、乙○○所為之理財投資，係彼等自願，投資之時，亦
    未限制如何運用投資款項，縱因俊安公司週轉不靈，無法履約，不能因此即認為
    告訴人係因被告之施用詐術而陷於錯誤。又被告所交付告訴人等之「榮威公司」
    或「俊安公司」之支票，係為週轉現金之用，簽發支票時，各該支票存款帳戶，
    尚未列為拒絕往來戶，存提款頻繁而正常，不能因為嗣後之退票記錄而認被告無
    支付能力或有何詐欺犯行。另曹宇隆所召集之民間互助會，被告僅於曹宇隆忙於
    公司業務時，代其向會員收取會款而已，該互助會宣告停會，純因週轉不靈所致
    ，係民事債務不履行之問題，亦無任何詐欺可言云云。惟查：
    （一）俊安公司於八十六年六月三十日成立，被告與曹與隆於八十七年九月間及
          同年年底，向甲○○、乙○○二人詐稱該公司承包麗鋼公司、台灣鐵路管
          理局機件外包、軍品製作生意，欠缺購買材料及週轉金費用，如林、張二
          人投資，每一百萬元一年可獲利四十萬元至四十五萬元，為取信於林、張
          二人，曹宇隆並偽刻「少將林清地」、「上校主任邱琦明」、「戰機處兵
          整中心採購陳信華」、「板橋工務所主任趙水益」、「許耀宗」、「楊霞
          」、「麗鋼鋼構股份有限公司」等印章而偽造軍品製作合約書、機件外包
          合約書提示於林、張二人，使甲○○、乙○○二人陷於錯誤，陸續交付被
          告及曹宇隆各三千二百餘萬元、三千四百餘萬元，實際上俊安公司從未承
          包過上述機件或軍品外包等合約，而俊安公司平常金錢往來，均由被告負
          責等情，為曹宇隆於八十八年九月八日警訊中供述甚詳（見警刑三字第八
          五七號警卷），其供詞與告訴人甲○○、乙○○之指述大致相符，且有支
          票及退票理由單多張、合約書四紙、估價單一紙、營利事業登記證等在卷
          足憑，並有上開印章四顆扣案可證，而被告與曹宇隆共同向甲○○、張可
          萱取款，並由被告簽發支票交付林、張二人，亦據告訴人甲○○、乙○○
          指陳歷歷。又扣案之偽造印章及合約書，係由債權人在俊安公司與被告及
          曹宇隆協商時所發現，經債權人交給至現場處理之警員，此經告訴人林崑
          峰、乙○○陳明無誤，核與證人即基隆市警察局刑警隊偵查員己○○於八
          十九年四月十二日在本院審理時所為證詞彼此相符，被告與曹宇隆此部分
          詐欺犯行之事證明確，被告辯稱金錢、事務等均由曹宇隆處理，扣案印章
          等係員警非法搜索扣得，不能作為犯罪證據云云，無非卸責之詞，不足採
          信。
    （二）另曹宇隆擔任會首，於八十六年十一月一日召集之民間互助會，於八十八
          年九月十一日開標並收取會款後，即由被告於次日以電話通知會員倒會停
          標，置十六名活會會員權益於不顧，收取會款時，或由被告夫妻二人一起
          前往會員住處收取，或由被告單獨前往收取等情，經告訴人戊○、庚○○
          、劉慶村、壬○○、劉進士、許溪泉、許文賢、洪欽俊、鄭銘鑫、呂進財
          、陳炳華等人指述甚詳，且有會單一紙在卷可證，而被告亦不否認確有停
          標之事，堪信告訴人此部分之指述為真實，而被告所為係曹宇隆擔任會首
          ，與其無涉之辯詞，亦非可信。又曹宇隆自承於七十九年間開公司，因向
          地下錢莊借錢，負擔不起地下錢莊之利息而行騙（見八十八年度偵字第五
          六二七號偵查卷第十二頁），是被告與曹宇隆詐取會員會款犯行之事證，
          亦已明確。
    （三）被告與曹宇隆自八十六年二月六日起，以工廠需要週轉金及標到軍品生意
          欠缺資金為由，陸續向癸○○○借款五百三十萬八千元，並以賺錢之後可
          以分紅，兩個月即可歸還借款等語詐騙癸○○○，使癸○○○因而陷於錯
          誤，將款如數交付。借錢之時，被告與曹宇隆二人均一起前往，後因賴簡
          寶珠催討借款，被告意圖搪塞而簽發俊安公司為發票人，金山地區農會為
          付款人，面額分別為一百五十萬元、七十萬八千元、一百三十萬元、一百
          八十萬元，發票日分別為八十八年三月四日、十一月二十五日、十二月二
          十日、十二月二十一日之支票四紙交付癸○○○，而被告在金山地區農會
          之支票存款帳戶，已於八十八年十月八日列為拒絕往來戶，是以上開支票
          屆期均因拒絕往來而遭退票，雖屢次連繫，多方催討，被告均置之不理等
          情，業經癸○○○及證人即癸○○○之夫賴木村指述及證述綦詳，且有金
          山地區農會八十九年三月二十三日北金農福信字第八七六號函一紙、支票
          及退票理由單各四張在卷可稽，罪證明確，被告此部分之犯行亦堪認定。
    （四）另丁○○於七十八年七月十八日所召集之民間互助會，被告明知已無支付
          能力，仍與其夫曹宇隆，以曹宇隆、蔡志強名義參加二會，並於八十八年
          五月十日、七月十日（第十會、第十二會）時，均以一萬八千元之標金，
          將二會標走，隨後即自次月之第十三會起至第十六會止，拒絕支付每月每
          會之會金二十萬元，共一百六十萬元，雖經丁○○委託律師發函催告，被
          告均置之不理等情，除經告訴人丁○○指陳明確外，且為被告所不爭，並
          有會單、律師函各一份在卷足憑，堪信告訴人告訴之詞為真實，被告此部
          分犯罪事證亦已明確。
    （五）被告與曹宇隆又自八十三年一月八日起至八十七年二月五日止，以投資軍
          用鋼盔之生產，欠缺資金為名，向丙○○詐借四百八十萬元，偽稱俟生意
          告一段落即可歸還，並於借款後開立支票四張交付丙○○收執，另應陳慧
          珠之要求，由被告於八十八年九月十四日書立借據一紙為憑。惟支票屆期
          均遭退票，被告亦未返還借款等情，不惟經丙○○指述明確，且為被告所
          不否認，復有告訴人丙○○提出之支票及退票理由單各四張、借據一紙附
          卷可稽，被告此部分罪證亦已明確。
    綜據上述，被告意圖為自己不法所有，詐取他人財物之犯罪事證極為明顯，其犯
    行均堪認定。
二、核被告所為，係犯刑法第二百十六條、第二百十條之行使偽造私文書罪及同法第
    三百三十九條第一項之詐欺罪。被告偽造印章，為偽造私文書之階段行為，又偽
    造私文書後進而行使，偽造之低度行為為行使之高度行為所吸收，應只論以行使
    偽造私文書罪。被告與曹宇隆間，就行使偽造私文書及詐欺犯罪，彼此間有犯意
    之聯絡及行為之分擔，均為共同正犯。其前後多次詐欺及行使偽造私文書犯行，
    時間緊接，犯罪構成要件相同，顯係基於概括犯意而為，應依連續犯規定論以一
    罪，並加重其刑。再其所犯上開行使偽造私文書及詐欺罪間，有方法結果之牽連
    關係，應從一重論以行使偽造私文書罪。又移送併辦部分，與起訴部分有連續犯
    之裁判上一罪關係，本院自應一併審理。爰審酌被告犯罪之動機、目的、方法、
    其犯罪所得高達數千萬元及事後又未賠償被害人等一切情狀，量處如主文所示之
    刑。偽造之「少將林清地」、「上校主任邱琦明」、「戰機處兵整中心採購陳信
    華」、「板橋工務所主任趙水益」、「許耀宗」、「楊霞」、「麗鋼鋼構股份有
    限公司」印章七顆及軍品製作合約書、麗鋼鋼構股份有限公司合約書、台灣鐵路
    局機件外包合約書上「少將林清地」、「上校主任邱琦明」、「戰機處兵整中心
    採購陳信華」、「板橋工務所主任趙水益」、「許耀宗」、「楊霞」、「麗鋼鋼
    構股份有限公司」印文各一枚均依法沒收（「許耀宗」、「楊霞」、「麗鋼鋼構
    股份有限公司」等三顆印章雖未扣案，並無證據證明業已滅失，仍應予以沒收）
    ，附此敘明。
據上論斷，應依刑事訴訟法第二百九十九條第一項前段、刑法第二十八條、第五十六
條、第二百十六條、第二百十條、第三百三十九條第一項、第五十五條、第二百十九
條、罰金罰鍰提高標準條例第一條前段，判決如主文。
本案經檢察官蔡和憲到庭執行職務
中      華      民      國    八十九    年      七      月      五      日
                                臺灣基隆地方法院刑事第三庭
                                        法      官  陳培仁
右正本證明與原本無異。
對於本件判決如有不服，應於收受送達後十日內，向本院提出上訴書狀，上訴於臺灣
高等法院，並按他造當事人之人數附具繕本。
                                        書  記  官  張堅國
中      華      民      國    八十九    年      七      月   十四     日
附錄論罪法條
刑法第二百十條：
偽造、變造私文書，足以生損害於公眾或他人者，處五年以下有期徒刑。
刑法第二百十六條：
行使第二百十條至第二百十五條之文書者，依偽造、變造文書或登載不實事項或登載
不實事項之規定處斷。
刑法第三百三十九條：
意圖為自己或第三人不法之所有，以詐術使人將本人或第三人之物交付者，處五年以
下有期徒刑、拘役或科或併科一千元以下罰金。
以前項方法得財產上不法之利益或使第三人得之者，亦同。
前二項之未遂犯罰之。


司法院資訊處製作；財團法人民間司法改革基金會備份。
